---
title: "acp_variables"
output: html_document
date: "2024-11-15"
---

```{r setup, include=FALSE}
library(knitr)
opts_chunk$set(echo=FALSE,
	             cache=FALSE,
               prompt=FALSE,
               tidy=TRUE,
               comment=NA,
               message=FALSE,
               warning=FALSE,
               class.source="badCode")

library(reshape2)
library(ggplot2)
library(FactoMineR)
library(factoextra)
library(corrplot)
```

## R Markdown

Importer les données :

```{r}
data <-read.table("DataProjet4modIA-2425.txt",header=T)
head(data)
```



## R Markdown


```{r}
#first_ind = as.data.frame(data[1:2, ])
#head(first_ind)

mean_replicat <- function(data){
  
  # Moyenne des replicats
  for (j in 1:18){
    data[, j] = (data[, j] + data[, j+18]) / 2
    m = length(colnames(data)[j])
    colnames(data)[j] = substr(colnames(data)[j], 1, nchar(colnames(data)[j]) - 3)
  }
  data = data[, 1:18]
  return(data)
}
data_mean = mean_replicat(data)

preparer = function(data){
  
  data_m = mean_replicat(data)
  
  new = data.frame("h6", "h1", "T")
  n_indiv = nrow(data)
  matrix_T1 = cbind(data_m$T1_1h, data_m$T1_3h, data_m$T1_6h, rep(1, n_indiv))
  matrix_T2 = cbind(data_m$T2_1h, data_m$T2_3h, data_m$T2_6h, rep(2, n_indiv))
  matrix_T3 = cbind(data_m$T3_1h, data_m$T3_3h, data_m$T3_6h, rep(3, n_indiv))
  
  matrix = rbind(matrix_T1, matrix_T2, matrix_T3)
  
  data_final = data.frame(h1 = matrix[, 1], h3 = matrix[, 2], h6 = matrix[, 3], t = matrix[, 4])
  data_final$t = as.factor(data_final$t)
  return(data_final)
}

#mean_replicat(first_ind)
data_ancova = preparer(data)
head(data_ancova)

```
for (i in 1:nrow(first_ind)){
  row = first_ind[i,]
  
}


```{r}
ggplot(data_ancova,aes(x=h1,y=h6))+ 
  geom_point(aes(shape=t,col=t))

ind = which(data_ancova$t == 1)
df = data.frame(h1=data_ancova$h1[ind], h6=data_ancova$h6[ind])
ggplot(df,aes(x=h1,y=h6)) + geom_point()

ind = which(data_ancova$t == 2)
df = data.frame(h1=data_ancova$h1[ind], h6=data_ancova$h6[ind])
ggplot(df,aes(x=h1,y=h6)) + geom_point()

ind = which(data_ancova$t == 3)
df = data.frame(h1=data_ancova$h1[ind], h6=data_ancova$h6[ind])
ggplot(df,aes(x=h1,y=h6))+ geom_point()
```


```{r}
ggplot(data_ancova,aes(x=h3,y=h6))+ 
  geom_point(aes(shape=t,col=t))
```


```{r}
complet = lm(h6~h1*t, data=data_ancova)
summary(complet)
```


```{r}
#modèle régulier
complet_reg = lm(h6~-1 + t + t:h1, data=data_ancova)
summary(complet_reg)
```


```{r}
ggplot(data_ancova, aes(x=h1,y=h6, shape=t,col=t))+ 
  geom_point()+
  geom_smooth(method='lm',se=T) 
# R ajusté très mauvais
# Possibilité de simplifier ?
# -> interaction h1:t ?
# -> même coefficients t2 t3
```


```{r}
mod.add = lm(h1 ~ h6 + t, data_ancova)
anova(complet_reg,  mod.add)
```


```{r}
complet_reg = lm(h6~-1 + t + t:h3, data=data_ancova)
summary(complet_reg)

ggplot(data_ancova, aes(x=h3,y=h6, shape=t,col=t))+ 
  geom_point()+
  geom_smooth(method='lm',se=T)
```


```{r}
complet = lm(T3_6h ~., data=data_mean)
summary(complet)
# Il y a des vcariables non significatives donc on peut faire une selection
# Les plus significatives sont l'heure d'avant pour T3 et le traitement 2 à 6h car les traitement 2 et 3 se ressemblent beaucoup.
```


```{r}
library(leaps)
choix = regsubsets(T3_6h~., data=data_mean, method="backward", nbest=1, nvmax=18)
plot(choix, scale="Cp")
plot(choix, scale="bic")
plot(choix, scale="adjr2")
```


```{r}
choix = regsubsets(T3_6h~., data=data_mean, method="forward", nbest=1, nvmax=18)
plot(choix, scale="Cp")
plot(choix, scale="bic")
plot(choix, scale="adjr2")
```


```{r}
choix = regsubsets(T3_6h~., data=data_mean, method="seqrep", nbest=1, nvmax=18)
plot(choix, scale="Cp")
plot(choix, scale="bic")
plot(choix, scale="adjr2")

# Les valeurs sont très proches donc c'est interresant de tester des modèle parcimonieux qui sont pas le meilleur.
```


```{r}
model_selected = step(complet, direction="both") #AIC
summary
```


```{r}
# Cp et Aic -> choississent les 3 même variable en moins et grand écarts avec les suivants 

test = anova(complet, model_selected)
test
```


```{r}
# Les autres critères ne sont pas si sûr -> peu d'écarts entre les valeurs 

# Plus partimonieux à 10000 de bic
model_bic = lm(T3_6h~T1_5h + T1_6h + T2_5h + T2_6h + T3_5h, data=data_mean)
anova(model_bic, complet) # Pas accepté

#premier bic
model_bic = lm(T3_6h~T1_2h + T1_3h + T1_4h + T1_5h + T1_6h + 
    T2_1h + T2_2h + T2_3h + T2_5h + T2_6h + T3_1h + 
    T3_5h, data=data_mean)
anova(model_bic, complet) # Pas accepté

#3ème meilleur r2adj avec une valeur proche du meilleur
model_bic = lm(T3_6h~T1_2h + T1_3h + T1_4h + T1_5h + T1_6h + 
    T2_1h + T2_2h + T2_3h + T2_5h + T2_6h + T3_1h + T3_4h +
    T3_5h, data=data_mean)
anova(model_bic, complet) # Pas accepté
```

```{r}
data_mean
```

```{r}
tildeY=scale(data_mean$T3_6h,center=T,scale=T)
tildeX=scale(data_mean[, -18],center=T,scale=T)
```

```{r}
library(glmnet)
lambda_seq<-10^(seq(-4,4,0.01))
fitlasso <- glmnet(tildeX, tildeY, alpha = 1, lambda = lambda_seq, family = c("gaussian"), intercept = F) # A COMPLETER
summary(fitlasso)
```

2. Tracez le chemin de régularisation de chacune des variables et commentez

```{r,eval=F}
df=data.frame(lambda = rep(fitlasso$lambda,ncol(tildeX)), theta=as.vector(t(fitlasso$beta)),variable=rep(colnames(tildeX),each=length(fitlasso$lambda)))
g3 = ggplot(df,aes(x=lambda,y=theta,col=variable))+
  geom_line()+
  theme(legend.position="bottom")+
  scale_x_log10()
ggplotly(g3)
```

3. A l'aide de la fonction `cv.glmnet()` mettez en place une validation croisée pour sélectionner le "meilleur" $\lambda$ par MSE. En pratique, il est préconisé d'utilisé `lambda.1se` (la plus grande valeur de $\lambda$ telle que l'erreur standard se situe à moins de 1 de celle du minimum).  

```{r,eval=F}
lasso_cv <- cv.glmnet(tildeX, tildeY, alpha = 1, lambda = lambda_seq, family = c("gaussian"), intercept = F) # A COMPLETER
best_lambda <-lasso_cv$lambda.min
lambda1se <- lasso_cv$lambda.1se
lasso_cv$lambda.min
```

La valeur de $\lambda$ sélectionnée vaut 0.02884032

```{r,eval=F}
g3=g3 + 
  geom_vline(xintercept = best_lambda,linetype="dotted", color = "red")+
  geom_vline(xintercept = lambda1se,linetype="dotted", color = "blue")+
  scale_x_log10()
g3

```